【裁判字號】    98,重訴,291
【裁判日期】    990615
【裁判案由】    返還土地   等
【裁判全文】
臺灣高雄地方法院民事判決             98年度重訴字第291號
原      告  行政院農業委員會林務局屏東林區管理處
法定代理人  乙○○
訴訟代理人  尤挹華律師
            郭正鵬律師
被      告  甲○○
訴訟代理人  王進佳律師
            邱明政律師
上列當事人間返還土地等事件，經本院於民國99年5 月25日言詞
辯論終結，判決如下：
    主      文
被告應將坐落於高雄縣六龜鄉○○段第一０七地號土地內，如附
圖一編號A 所示，面積一二五點二二平方公尺之房屋，及附圖四
所示景觀石、相思燈、矮燈、水龍頭等地上物拆除後，將如附圖
三所示橙色範圍內之同地段第八八、九０、一０七、一０八地號
土地，面積合計五六六五一點五平方公尺之土地騰空返還原告。
被告應給付原告新臺幣壹拾萬肆仟捌佰零玖元，及自民國九十八
年七月一日起至返還前項土地之日止，按月給付原告新臺幣肆仟
貳佰肆拾玖元。
原告其餘之訴駁回。
訴訟費用由被告負擔十分之九，其餘由原告負擔。
    事實及理由
一、按訴狀送達後，原告不得將原訴變更或追加他訴，但擴張或
    減縮應受判決事項之聲明者，不在此限。民事訴訟法第255
    條第1 項第3 款定有明文。原告起訴請求被告將坐落於高雄
    縣六龜鄉○○段第87、88、90、107 、108 地號土地（以下
    合稱系爭土地）上，如附圖五編號A 、I 所示工寮、編號B
    所示地下室、編號D 所示游泳池、編號E 所示木造觀景台、
    編號G 所示水泥地面等地上物拆除後，將所占有之系爭土地
    返還原告，並應給付原告自民國96年5 月6 日起至返還上開
    土地之日止，按每年新台幣（下同）599,550 元計算之損害
    賠償金（見本院卷第3 頁），嗣於本院審理中，因被告已主
    動拆除部分地上物，而依現場勘驗、測量之結果，縮減其聲
    明為：(一)被告應將坐落於高雄縣六龜鄉○○段第107 地號土
    地（下稱107 地號土地）內，如附圖一編號A 所示，面積12
    5.22平方公尺之房屋（下稱系爭房屋），及如附圖四所示景
    觀石、相思燈、矮燈、水龍頭等地上物（以下與系爭房屋合
    稱系爭地上物）拆除後，將如附圖三所示橙色範圍內之土地
    ，面積合計56651.5 平方公尺之土地騰空返還原告；(二)被告
    應自96年5 月6 日起至返還上開土地之日止，每年給付原告
    127,466 元（見本院卷第165 頁）。核其所為係減縮應受判
    決事項之聲明，揆諸前引規定，係屬有據。
二、原告主張：中華民國所有之系爭土地，經委由原告管理，並
    編定為旗山事業區第97林班地，被告向原告承租系爭土地中
    如附圖三所示橙色範圍內之土地（下稱系爭租地）造林，雙
    方於88年3 月4 日簽立林地租約，約定租期自87年5 月6 日
    起至96年5 月5 日止，承租面積為5.71公頃（下稱系爭租約
    ）。被告於系爭租約屆期後未與原告續訂租約，為此爰依民
    法第455 條及第76 7條規定，請求原告拆除系爭地上物，將
    系爭租地回復原狀後，返還原告。又被告自系爭租約終止翌
    日即96年5 月6 日起無權占有系爭租地，每年受有相當於公
    告地價年息5%之租金利益127,466 元（即45×56651.5 ×5%
    =127,466，元以下四捨五入），爰依民法第179 條規定，請
    求被告給付相當於租金之不當得利。如認兩造於系爭租約屆
    期終止後，有不定期租賃關係存在，則原告於97年1 月間在
    系爭土地上，未經原告許可，興建如附圖五編號A 、B 、D
    、E 、G 、I 所示地上物，有違租地造林之目的，經原告於
    97年5 月7 日以存證信函催告限被告於97年6 月30日以前拆
    除地上物，被告均置之不理，原告再以97年8 月7 日存證信
    函終止租約，兩造自97年11月1 日起即無不定期租賃關係存
    在，原告亦得依民法第767 條、第179 條規定，請求原告騰
    空返還所占有之系爭土地，並給付相當於租金之不當得利等
    語。並聲明：(一)被告應將坐落於107 地號土地內之系爭地上
    物拆除後，將系爭租地騰空返還原告；(二)被告應自96年5 月
    6 日起至返還系爭租地之日止，每年給付原告127,466元。
三、被告則以：原告於系爭租約屆期後，默示容許被告繼續占有
    使用系爭租地，兩造自96年5 月6 日起有不定期租賃關係存
    在，且該不定期租賃關係未經原告合法終止，被告自有權占
    有系爭租地。被告雖曾在系爭租地上興建如附圖五編號A 、
    B 、D 、E 、G 、I 所示地上物，惟經雙方於98年6 月30日
    就上開地上物拆除改善事宜召開協調會，並約定於被告完成
    改善後續約。被告既依協調會結論拆除上開地上物，復於98
    年8 月7 日申請續約，原告自不得更易前詞，拒絕與被告續
    約。縱認原告主張為有理由，則占有使用系爭租地所受相當
    於租金之利益，亦宜按公告地價之年息1%計算始為適當等語
    置辯。並聲明：原告之訴駁回。
四、兩造不爭執事項如下：
  (一)系爭土地為中華民國所有，以原告為管理機關，現為被告占
    有中。
  (二)兩造於88年3 月4 日簽立系爭租約，約定租期自87年5 月6
    日起至96年5 月5 日止，合計9 年。
  (三)原告以97年5 月7 日存證信函限期被告於97年6 月30日以前
    ，將未經申請之違規建物拆除、水泥地面挖除、工寮撤籍並
    復舊造林，若屆期未改善完成將自97年7 月1 日起終止租約
    ，不再續租。
  (四)原告以97年8 月7 日存證信函通知被告，表示同意將改善期
    限延長至97年10月31日，若屆期仍未改善完成，將自97年11
    月1 日起終止租約，不再續租。
五、本件爭點為：(一)兩造於96年5 月5 日系爭租約到期後，有無
    不定期租賃關係存在？被告是否有權占有系爭租地？(二)原告
    依民法第455 條及第767 條規定請求被告拆除系爭地上物後
    ，將系爭租地騰空返還原告，有無理由？(三)原告依民法第17
    9 條規定，請求被告給付自96年5 月6 日起至返還系爭租地
    之日止，每年所受相當於租金之不當得利，有無理由？若有
    ，數額若干？茲分述如下：
  (一)兩造於96年5 月5 日系爭租約到期後，有無不定期租賃關係
    存在？被告是否有權占有系爭租地？
  1.按租賃期限屆滿後，承租人仍為租賃物之使用收益，而出租
    人不即表示反對之意思者，視為以不定期限繼續契約，民法
    第451 條固有明定。惟按民法第451 條所定出租人於租期屆
    滿後須即表示反對之意思，始生阻止續租之效力。意在防止
    出租人於租期屆滿後，明知承租人就租賃物繼續使用收益而
    無反對之表示，過後忽又主張租賃關係消滅，使承租人陷於
    窘境而設，並非含有必須於租期屆滿時，始得表示反對之意
    義存在。故於訂約之際，訂明期滿後絕不續租，或續租應另
    訂契約者，仍難謂不發生阻止續約之效力。有最高法院55年
    台上字第276 號判例要旨可資參照。
  2.原告固主張被告所承租林地之範圍及於高雄縣六龜鄉○○段
    第87地號土地（下稱87地號土地），惟經高雄縣美濃地政事
    務所（下稱美濃地政事務所）依原告提出系爭租約租地圖界
    點清冊測繪結果顯示，被告所承租之林地範圍未及於87地號
    土地，有租地圖界點清冊、林班界及租地界位置圖、美濃地
    政事務所99年3 月1 日美地二字第0990001345號函附件三所
    示複丈成果圖（見本院卷第140 頁、第142 頁、第155 頁、
    第15 8頁），堪認被告承租之林地範圍不及於87地號土地。
    原告主張被告應返還所承租位在87地號土地上之林地，核與
    前開測量結果不符，尚非可採，合先敘明。
  3.系爭租約第10條約定，契約期滿林木採伐後，承租人如須繼
    續租用，應依台灣省國有林事業區出租造林地管理辦法（下
    稱林地管理辦法）第9 條規定，於租約屆滿前3 個月聲請林
    區管理處續租，逾期視為放棄，期滿由林區管理處收回林地
    ，承租人不得異議（見本院卷第13頁背面），足見兩造於締
    約之際已明文約定，倘被告未依限於系爭租約屆滿前3 個月
    聲請續租，原告即得於期滿後收回系爭租地，不再續約，揆
    諸前引規定及說明，系爭租約第10條約定已足發生阻止續約
    之效力。而被告於96年5 月5 日系爭租約期滿後，遲至98年
    8 月7 日始聲請續約之事實，為兩造所不爭執，並有卷附聲
    請函為憑（見本院卷第107 頁、第170 至171 頁），是以系
    爭租約於96年5 月5 日即因期限屆滿後而終止，被告辯稱兩
    造自96年5 月6 日起另成立不定期租賃關係，尚非可採。
  4.再依民法第98條規定，解釋意思表示，應探求當事人之真意
    ，不得拘泥於所用之辭句。次按「租賃契約以當事人就租賃
    物及租金互相同意時方為成立，承租人於租期屆滿後，雖仍
    為租賃物之使用收益，然既經出租人對原定租金表示爭執，
    並未協議一致，自與不即表示反對之意思者有別，不能適用
    民法第451 條規定，視為不定期限繼續契約。」最高法院著
    有37年上字第9418號判例要旨足參。經查，原告雖以97年5
    月7 日存證信函謂，被告倘未依限於97年6 月30日以前將工
    寮擴建部分及擅自興建如附圖五編號B 至M 所示地上物拆除
    ，完成復舊造林，將自97年7 月1 日起終止租約，不再續租
    （見本院卷第27至28頁）等語；再以97年8 月7 日存證信函
    通知，被告倘未完成復舊造林，即不得再以任何理由要求延
    長改善期限，自97年11月1 日起終止租約，不再續租（見本
    院卷第32頁）等語，惟參諸原告陳稱，上開函文意旨係在敦
    促被告拆除地上物，使被告於改善後有機會再與原告續訂租
    約，而無默示同意被告繼續使用土地之意思，僅因承辦人員
    不諳法律用語，始於存證信函內使用「終止契約」之字句（
    見本院卷第173 頁）乙情，及被告於系爭租約屆期後，屢經
    原告催促，遲至97年12月4 日仍僅拆除系爭房屋左側雨遮，
    仍拒不拆除如附圖五編號B 至M 所示地上物，有97年12月4
    日六龜工作站報告書（見本院卷第139 頁），暨被告於系爭
    租約屆期後，遲至98年8 月7 日始向原告提出續約申請（見
    本院卷第170 頁、第107 頁）等情以觀，足認被告於系爭租
    約終止後，確有拒不拆除地上物回復地貌之情事存在，且被
    告於拆除附圖五編號B 至M 所示地上物之前，並未向原告提
    出續約申請。是以被告於拆除如附圖五編號A 、B 、D 、E
    、G 、I 所示地上物前，是否具備繼續承租系爭租地之資格
    ，既有爭執，自難逕以原告97年5 月7 日、97年8 月7 日存
    證信函所示前揭內容，反推兩造已有自96年5 月6 日起另成
    立新租約之意思合致，揆諸前引判例要旨，自與原告不即表
    示反對之意思有別，不能適用民法第451 條規定，視為兩造
    就系爭租地另有不定期限繼續契約之合意。
  5.末按，造林地租期屆滿，造林木依法採伐後，無收回自營造
    林或政策需要者，或造林成績優良，無違反契約或有關法令
    者，林務局得准予原租地造林人申請續租，林地管理辦法第
    9 條定有明文（見本院卷第81頁），再依國有林事業區出租
    造林地管理要點（下稱林地管理要點）第9 條規定，造林地
    租期屆滿，無違反契約或有關法令規定使用者，得准予續租
    （見本院卷第83頁背面），足見系爭租約期滿後，縱經被告
    提出續約申請，原告仍應審查被告有無違反契約或法令情事
    ，若有前揭情事存在，仍不得與被告續定租約。經查，被告
    於承租系爭租地期間，經報請核准興建之工寮面積僅98.97
    平方公尺，惟被告嗣將上開工寮擴建如附圖編號A 、I 、H
    所示，面積達134 平方公尺，為兩造所不爭執，有相片、簽
    呈可憑（見本院卷第172 頁、第19頁、第123 頁），嗣被告
    擅自興建如附圖五編號B 、C 、D 、E 、F 、G 、J 、L 等
    地上物，除其中編號C 、D 、J 等地上物曾經原告事後許可
    外，其餘地上物均未經原告許可施作乙情，亦為被告所不爭
    執，並有相片及簽呈為憑（見本院卷第19至26頁、第100 頁
    、第104 頁、第106 頁），被告復未舉證證明設置上開地上
    物與實施造林手段間有何關聯性或必要性存在，堪認被告設
    置上開地上物非造林、撫育林地工作所必要，而有違反造林
    目的，使用系爭租地之違約情事存在。被告雖事後主動拆除
    、填平附圖五編號B 至M 所示各該地上物，有本院勘驗筆錄
    及相片在卷可稽（見本院卷145 頁、第109 至115 頁），惟
    仍無解於被告前揭違約事實，揆諸前引規定，原告以被告違
    反契約及相關法令為由，拒絕再與原告簽立林地租約，自難
    謂有何違反誠信原則或信賴原則可言。故被告辯稱基於造林
    約之特質，應以續約為原則，於原告未明示終止租約前，即
    處於不定期租賃狀態云云，亦非可採。
  6.綜上，系爭租約已於96年5 月5 日因租期屆滿而終止，兩造
    就系爭租地並無不定期租賃關係存在，被告於系爭租約終止
    後，即無占有系爭租地之合法權源，原告主張被告無權占有
    系爭租地，應屬可採。
  (二)原告依民法第455 條及第767 條規定請求被告拆除系爭地上
    物後，將系爭租地騰空返還原告，有無理由？
    按承租人於租賃關係終止後，應返還租賃物。民法第455 條
    第1 項前段定有明文。次按所有人對於無權占有或侵奪其所
    有物者，得請求返還之。對於妨害其所有權者，得請求除去
    之。民法第767 條第1 項前段、中段亦有明定。查系爭租約
    業於96年5 月5 日終止，被告於系爭租約終止後已無權占有
    系爭租地，卻仍於系爭租地上設置系爭地上物，拒將系爭租
    地返還原告之事實，業經本院審認如前，原告為系爭土地之
    管理機關，其依前揭規定請求被告除去系爭地上物後，騰空
    返還系爭租地，自屬有據，應予准許。
  (三)原告依民法第179 條規定，請求被告給付自96年5 月6 日起
    至返還系爭租地之日止，每年所受相當於租金之不當得利，
    有無理由？若有，數額若干？
  1.按依不當得利之法則請求返還不當得利，以無法律上之原因
    而受利益，致他人受有損害為其要件，故得請求返還之範圍
    ，應以對方所受之利益為度，非以請求人所受損害若干為準
    ，無權占有他人土地，可能獲得相當於租金之利益為社會通
    常之觀念，參以土地法第110 條第1 項、第2 項規定，地租
    不得超過地價8%，約定地租或習慣地租超過地價8%者，應比
    照地價8%減定之，不及地價8%者，依其約定或習慣。前項地
    價，指法定地價，未經依法規定地價之地方，指最近3 年之
    平均地價。又依土地法第148 條、第158 條規定，土地所有
    權人依本法所申報之地價，為法定地價。土地所有權人聲請
    登記，而不同時申報地價者，以標準地價為法定地價。又土
    地所有人固得依不當得利法則向無權占用其土地之人請求返
    還相當於租金之損害金，惟其數額，除以申報地價為基礎外
    ，尚須斟酌基地之位置、工商業繁榮之程度及占用人利用土
    地之經濟價值及所受利益等事項，並與鄰地租金相比較，以
    為決定。均合先敘明。
  2.被告自96年5 月6 日起無權占有系爭租地迄今之事實，業經
    本院審認如前，揆諸前引規定及說明，被告自因占有使用系
    爭土地，而獲有相當於租金之利益，且致原告受有損害。經
    查，系爭租地自96年起迄今之申報地價、公告地價均為每平
    方公尺45元，而系爭租地之使用分區為森林區，使用地類別
    為林業用地，有土地登記謄本、地價證明書為憑（見本院卷
    第7至11 頁、第74至75頁），又被告依系爭租約雖負造林義
    務，惟無庸繳納租金，僅於造林木經核准採伐後，應依林地
    管理辦法第10條規定之分收率與原告分收林木材積，亦據系
    爭租約第6 條約定至明（見本院卷第13頁），本院審酌上情
    及被告占用系爭租地係屬林地，其於系爭租約存續期間並未
    砍伐林木獲利等一切情狀，認被告因占有系爭租地所受相當
    於租金之利益，以按申報地價年息2%計算為適當，是以被告
    無權占用系爭租地面積56651.5 平方公尺，於占用期間每月
    受有相當於租金4,249 元之利益（計算式為45×56651.5 ×
    2% ÷12 =4,249，元以下四捨五入），是以被告自系爭租約
    終止翌日96年5 月6 日起至提起本件訴訟之日即98年6 月25
    日止，合計24月又20日，受有相當於租金之不當得利104,80
    9 元（即4,249 ×[24+20/30]=104,809，元以下四捨五入）
    ；自98年7 月1 日起至返還系爭租地之日止，則按月受有相
    當於租金之不當得利4,249 元，應堪認定。
六、綜上所述，原告依民法第455 條、第767 條規定，請求被告
    拆除系爭地上物，騰空返還系爭租地，並依民法第179 條規
    定，請求被告給付自96年5 月6 日起至提起本件訴訟之日止
    ，相當於租金之不當利益104,809 元，及自98年7 月1 日起
    至返還系爭租地之日止，按每月4,249 元計算之不當得利，
    均有理由，應予准許；逾此範圍之請求則無理由，應予駁回
    。
據上論結，原告之訴為一部有理由、一部無理由，依民事訴訟法
第79條，判決如主文。
中    華    民    國    99    年    6     月    15    日
                  民事第五庭  法  官  賴文姍
正本係照原本作成。
如不服本判決，應於送達後20日內，向本院提出上訴狀並表明上
訴理由，如於本判決宣示後送達前提起上訴者，應於判決送達後
10日內補提上訴理由書（須附繕本）。
中    華    民    國    99    年    6     月    15    日
                              書記官  林秀珍

司法院資訊處製作；財團法人民間司法改革基金會備份。
